【裁判字號】    97,訴,99
【裁判日期】    980202
【裁判案由】    損害賠償
【裁判全文】
臺灣屏東地方法院民事判決                97年度訴字第99號
原      告  乙○○○
            丁○○○
            甲○○
            丙○○
被      告  財團法人屏東縣立私立永安老人養護中心
兼上一人
法定代理人  戊○○
共      同
訴訟代理人  己○○
上列當事人間請求損害賠償事件，本院於民國98年1 月13日言詞
辯論終結，判決如下：
    主  文
原告之訴及假執行之聲請均駁回。
訴訟費用由原告負擔。
    事 實 及 理 由
一、本件原告林紹秀雲、丙○○未於言詞辯論期日到場，核無民
    事訴訟法第386 條各款所列情形，爰依被告共同訴訟代理人
    聲請，由其一造辯論而為判決。
二、原告起訴主張：訴外人林玉寅係原告林紹秀雲之夫、原告林
    燕惠、甲○○、丙○○之父。林玉寅前於民國92年間與被告
    財團法人屏東縣私立永安老人養護中心（以下簡稱永安養護
    中心）簽訂受託收容契約。而被告戊○○係永安養護中心之
    負責人，本應盡其業務上注意之義務，詎95年1 月9 日，訴
    外人林玉寅突發狀況，經該養護中心急送屏東縣恆春基督教
    醫院，嗣再應該醫院之要求，轉送南門醫院，再因原告等要
    求轉至高雄榮民總醫院診治，延至95年1 月14日去世。嗣經
    原告瞭解始得知訴外人林玉寅送至恆春基督教醫院時已成脫
    水狀態，造成訴外人林玉寅身體惡化致死。被告永安養護中
    心係屬提供商品或服務從事交易之團體，提供受託老人照護
    之義務，而其契約本旨自應確保該服務符合專業水準可合理
    期待之安全性。被告顯屬違背契約之給付義務，未履行債之
    本旨，致訴外人林玉寅死亡，被告行為核屬不完全給付，被
    告戊○○為永安養護中心之負責人，應善盡善良管理人之注
    意義務，卻疏於注意義務，至被害人死亡之結果，原告為訴
    外人林玉寅之配偶及子女，自得依民法第184 條第1 項、第
    194 條之規定，請求被告負連帶損害賠償責任，爰重疊合併
    本於侵權行為、不完全給付及消費者保護法第7 條規定，求
    為命被告連帶如數給付原告林紹秀雲、丁○○○、甲○○、
    丙○○等各新臺幣（下同）500,000 元，及均自訴狀繕本送
    達之翌日起至清償日止，按年息百分之5 計算之利息之聲明
    。
三、被告則以：訴外人林玉寅於92年1 月15日住進中心，此後多
    次進出，至93年3 月再度住進永安養護中心。訴外人林玉寅
    住進中心前因腦中風併右半身不遂（91年9 月21日），胃潰
    瘍出血（91年10月23日）兩側腎結石、高血壓、心臟肥大等
    疾病在南門醫院住院治療。95年1 月9 日訴外人陳玉寅病發
    ，由中心看護，醫護人員緊急處理並呼叫救護車送恆春基督
    教醫院，並通知家屬至院協助，之後轉至南門醫院加護病房
    ，在原告要求下轉往高雄榮民總醫院治療，不幸延至同年月
    14 日15 時20分，疑因惡性心律不整引起多重器官衰竭致死
    ，可知死亡原因尚難遽論係因脫水所致。況且縱有脫水症狀
    ，亦不易由外觀看出，同年月6 日就診醫師亦未發現訴外人
    林玉寅有脫水現象，可認被告對訴外人林玉寅沒有養護上的
    疏失等語置辯，並聲明：原告之訴駁回；如受不利判決，願
    供擔保，請准宣告免為假執行。
四、兩造不爭執事項：
  (一)臺灣屏東地方法院檢察署97年度偵字3525號、96年度偵字
    7790號不起訴處分書及再議結果。
  (二)林玉寅於91年9 月21日因腦中風並右半身不遂、胃潰瘍併出
    血、兩側腎結石、高血壓及心臟肥大等疾病，在屏東縣南門
    醫院就醫並住院後，於92年1 月15日住進被告永安養護中心
    後，此後多次進出永安養護中心，至93年3 月23日再度進永
    安養護中心迄95年1 月9 日病發離開養護中心之事實，有南
    門醫院診斷證明書、永安養護中心受託收容契約書及個案紀
    錄簿可憑（見臺灣屏東地方法院檢察署96年度他字第581 號
    偵查卷第15頁至第157 頁）。
  (三)林玉寅於95年1 月9 日病發後，先後送恆春基督教醫院、南
    門醫院急救後，再送高雄榮民總醫院救治，延至同年月14日
    15時20分許，因疑似惡性心律不整引起多重器官衰竭致死之
    事實，有恆春基督教醫院、南門醫院、高雄榮民總醫院病歷
    及高雄榮民總醫院出具之死亡證明書可稽（見前揭偵查卷第
    163頁至第183頁）。
五、本件兩造爭執之處，即在於訴外人林玉寅是否因被告之過失
    行為而致，被告應否負侵權行為損害賠償責任？被告是否應
    依消費者保護法第7 條規定負企業經營者之不完全給付損害
    賠償責任？本院判斷如下。
  (一)被告應否負侵權行為損害賠償責任部分：
  1.按因故意或過失，不法侵害他人之權利者，負損害賠償責任
    ，故意以背於善良風俗之方法，加損害於他人者亦同；違反
    保護他人之法律，致生損害於他人者，負賠償責任，但能證
    明其行為無過失者，不在此限，民法第184 條定有明文。再
    按當事人主張有利於己之事實者，就其事實有舉證之責任，
    但法律別有規定，或依其情形顯失公平者，不在此限，民事
    訴訟法第277 條亦著有明文。本件原告主張被告應依民法第
    184 條規定負損害賠償責任，雖未具體指明其請求權為第
    184 條第1 項前段、後段或第2 項之規定，惟依其主張之事
    實而論，應依指該條第1 項前段之規定，而按諸上揭舉證責
    任之規定，即應由原告就被告照護林玉寅何故意、過失，及
    其故意或過失與林玉寅死亡有相當因果關係之事實，負舉證
    之責。
  2.原告主張被告疏於注意，至訴外人林玉寅身體嚴重脫水，造
    成林玉寅身體嚴重惡化云云，固據其提出財團法人屏東基督
    教醫院病歷影本（見本院卷第9 頁)為 證，為被告所否認，
    辯稱被告養護中心僅係一養護機構，非醫療機構，僅得為照
    護及醫療輔助行為，不得從事任何侵入性醫療行為，本件被
    告永安養護中心曾於95年1 月6 日因林玉寅食慾不佳，而派
    員將林玉寅送至恆春南門醫院就醫，由醫師劉銘清予以看診
    、開立處方籤並囑咐陪同看診人員於三日後（即95年1 月9
    日）回診，此有永安養護中心護理長沈楚玉於偵查中到庭陳
    述甚明（見前揭偵查卷第216 頁至第217 頁），並有該養護
    中心給藥紀錄、護理紀錄及南門醫院96年9 月14日96南字第
    0086號函附卷供佐。又證人即上開醫師劉銘清於偵查中陳稱
    ：「死者於就診當日主訴沒有胃口、體重減輕，所以我們幫
    他注射生理食鹽水及開立強化食慾的藥，當日死者外觀並無
    明顯脫水現象，但還是考慮到死者可能脫水，所以有幫他抽
    血，並囑咐永安養護中心陪同就醫人員，如病患食慾再不佳
    ，需住院治療；一般除嚴重嘔吐、腹瀉情況，會在1 、2 天
    內產生嚴重脫水現象外，嚴重脫水現象需要較長的時間始會
    發生，有時候脫水現象不太容易從外觀看出，尤其是年紀大
    的人，可能因為皮膚比較皺或身形比較瘦，外觀上就是乾乾
    的，不容易得知有脫水現象，可能會讓照顧的人沒有辦法察
    覺，而來不及救治」等語（見前揭偵查卷第221 頁至222 頁
    。再於95年1 月9 日，負責照顧院民林玉寅為越南看護NGO
    THI VAN ，並有值班護士陳惠娟在場。於林玉寅陷入昏迷時
    ，馬上通知值班護士陳惠娟並叫救護車，護士陳惠娟並施予
    心肺復甦術，在救護車到達前，被告養護中心未停止對林玉
    寅施予急救。故由林玉寅於病發3日前，已因食慾不佳，由
    被告永安養護中心人員送醫，並經醫師予以適當醫治，且就
    診當日，醫師並未發現死者有脫水現象及林玉寅陷入昏迷時
    等情觀之，尚難認被告或永安養護中心照護人員對死者有何
    照料上之疏失。
  3.再死者林玉寅係因疑似惡性心律不整引起多重器官衰竭致死
    ，為兩造所不爭執，已如前述。又惡性心律不整之常見引發
    原因包括心臟疾病、藥物、電解質不平衡等因素，而脫水與
    惡性心律不整之發生，並無法判斷有直接主要之相關性。此
    高雄榮民總醫院以96年7月30日高總管字第0960008747號函
    足憑（見前揭偵查卷第196 頁），可知死者之死亡原因，尚
    難遽論係因脫水所致。
  4.此外，原告並未能舉證證明被告照護林玉寅何故意或過失，
    亦未能證明林玉寅死亡，與被告之照護行為間有何相當因果
    關係存在，其主張被告應負侵權行為損害賠償責任，即非有
    據。
  (二)被告應否負消費者保護法第7 條之企業經營者損害賠償責任
    部分：
  1.按從事設計、生產、製造商品或提供服務之企業經營者，於
    提供商品流通進入市場，或提供服務時，應確保該商品或服
    務，符合當時科技或專業水準可合理期待之安全性；商品或
    服務具有危害消費者生命、身體、健康、財產之可能者，應
    於明顯處為警告標示及緊急處理危險之方法；企業經營者違
    反前二項規定，致生損害於消費者或第三人時，應負連帶賠
    償責任，但企業經營者能證明其無過失者，法院得減輕其賠
    償責任，消費者保護法第7 條亦定有明文。本條之規定，雖
    屬無過失責任，但仍須企業經營者所提供之商品或服務，與
    消費者所致之損害間有相當因果關係存在，始為該當，而此
    相當因果關係之存在，按諸民事訴訟法第277 條規定，亦應
    由原告負舉證之責。
  2.原告主張被告應依消費者保護法第7 條規定負企業經營者之
    損害賠償責任云云。經查，被告向原告收受費用，提供照顧
    林玉寅養護之服務，自屬消費者保護法所規定之企業經營者
    ，原告與被告間有消費關係存在，亦堪認定。惟按諸前開所
    述，林玉寅死亡結果與被告之照護行為間，並無相當因果關
    係存在，原告復未能舉證證明之，其主張被告因依消費者保
    護法第7 條規定負企業經營者之損害賠償責任云云，亦非有
    據。
六、綜上所述，本件原告未能證明被告照護林玉寅之行為，有何
    故意或過失，亦未能證明林玉寅嗣後死亡，與被告之照護行
    為間，有何相當因果關係存在，其主張被告應負民法第227
    條之1 債務不履行責任、民法第184 條侵權行為損害賠償責
    任、消費者保護法第7 條企業經營者損害賠償責任，均為無
    理由，應予駁回。
七、原告之訴既經駁回，其假執行之聲請即失所附麗，應併予駁
    回之。
八、本件事證已臻明確，兩造其餘攻擊防禦方法及所舉未經援用
    之證據，經本院斟酌後，認為均不足以影響本判決之結果，
    爰不一一論述，併此敘明。
九、據上論結，原告之訴為無理由，依民事訴訟法第78條，判決
    如主文。
中    華    民    國    98    年    2     月    2     日
                  民事第二庭    法  官  羅森德
正本係照原本作成。
如不服本判決，應於收受送達後二十日內向本院提出上訴書狀，
其未表明上訴理由者，應於提出上訴後二十日內向本院補提理由
書狀（均須按他造當事人之人數附繕本）
                                書記官  蘇小雅
中    華    民    國    98    年    2     月    2     日


司法院資訊處製作；財團法人民間司法改革基金會備份。
